最高法院民事判決　　　　　　　九十六年度台上字第五八三號
上　訴　人　高雄縣政府
法定代理人　甲○○
訴訟代理人　林石猛律師
　　　　　　林岡輝律師
被 上訴 人　日友環保科技股份有限公司
法定代理人　乙○○
訴訟代理人　吳玉豐律師
上列當事人間請求給付違約金事件，上訴人對於中華民國九十五
年十月十八日台灣高等法院高雄分院第二審判決（九十五年度重
上字第三四號），提起上訴，本院判決如下：
    主  文
原判決除假執行部分外廢棄，發回台灣高等法院高雄分院。
    理  由
本件上訴人主張：伊於民國八十七年四月九日公告招標遴選高雄
縣美濃鎮委託處理一般廢棄物焚化事務之廠商，由被上訴人得標
，兩造於同年五月二十五日簽訂「高雄縣美濃鎮一般廢棄物委託
處理契約書」（下稱系爭契約），約定由被上訴人興建設置焚化
廠處理廢棄物，每公噸垃圾處理費為新台幣（下同）三千七百十
五元。被上訴人建廠完成後，於八十八年十二月二十九日起正式
運轉，詎被上訴人於九十二年一月間因其所興建之上開焚化廠戴
奧辛排放量超過管制標準，經伊所屬環保局依法告發處分，並限
期於同年六月九日完成改善。至同年四月間伊執行改善期間之稽
查檢測時，被上訴人仍未符合空氣污染排放標準，被上訴人因見
空污改善設備需花費甚鉅，且焚化廠運轉期間有限，竟以伊積欠
垃圾處理費為由，於九十二年五月二日發函催告伊應於文到三十
日內給付保證量差額處理費，否則將予解除契約。惟本件有關給
付垃圾處理費，乃屬給付無確定期限，伊縱有遲延責任，被上訴
人依法亦應定期催告履行，仍不履行時，被上訴人始得解約，乃
被上訴人擅自九十二年六月六日起停止處理委託焚化廢棄物。且
系爭契約具有繼續性及公益性，被上訴人不以訴請給付欠款方式
主張權利，率予解約，造成美濃鎮垃圾無法處理，其行使解約權
顯有權利濫用並違反誠信原則。被上訴人已違反系爭契約之工程
招標須知第十一條第四項約定，應賠付自違約日即九十二年六月
六日起至同年十二月二十八日止，以每日二十萬元計算之違約金
四千一百二十萬元。經伊催告，被上訴人拒不繳付等情。求為命
被上訴人如數給付，並加給法定遲延利息之判決。
被上訴人則以：伊於九十一年底即已完成各項污染源防制設備改
善工程，並於九十二年四月一日增設一組濾袋機，雖未於九十二
年四月通過上訴人所屬環保局之稽查檢測排放標準，但仍持續進
行改善工程，於同年五月十八日前完成各項改善工程，並無上訴
人所指因需增加鉅資改善空污設備，始假藉上訴人積欠垃圾處理
費為由而解約情事。上訴人違反系爭契約第三條之約定，無法供
應保證量垃圾，又未以保證垃圾量計算垃圾處理費，屢次催告請
求，上訴人拒絕給付，伊在不堪長期虧損下，方依法解除契約，
自無違約，更無權利濫用或違反誠信原則等語，資為抗辯。
原審維持第一審為上訴人敗訴判決，駁回其上訴，無非以：按契
約當事人約定其契約須用一定方式者，在該方式未完成前，推定
其契約不成立，民法第一百六十六條定有明文。系爭契約第十二
條約定：「本契約如需修改內容或有續約實際需要時，視乙方（
即被上訴人，下同）於契約執行過程中無故意或重大過失情事，
經雙方同意並以書面為之」。可知兩造就系爭契約內容之修改，
已約定應以書面方式為其修改成立之特別要件。證人即高雄縣政
府環保局承辦人員蔡忠煌於另案台灣高雄地方法院（下稱高雄地
院）九十二年度重訴字第三九二號請求損害賠償事件審理中證稱
：「必須要被上訴人也蓋章同意才生效。雙方還是要在契約文件
上蓋章同意修改，才算生效。」等語，足證兩造就系爭契約之修
訂，自應以書面並經雙方同意蓋章，始得為之。上訴人迄未能提
出兩造已就垃圾保證量之修改作成書面之證據，尚難認兩造就減
少垃圾保證量已有合法修改之情事。兩造於八十九年二月二日召
開協調會之目的係在於討論修正系爭契約第三、十五、十六條有
關保證垃圾量之約定，其中第三條經研議後，擬修正為「甲方（
即上訴人，下同）每年供應一萬公噸垃圾，並以實際垃圾處理量
計費，乙方必需全數予以焚化處理。若甲方要求其增加處理一般
廢棄物乙方不得拒絕」，依其環保局承辦人會後所擬具之公文簽
辦單主旨欄記載：「為辦理本縣美濃鎮一般廢棄物委託焚化處理
契約案，擬修正契約第三、十五、十六條之條文及辦理更換履約
保證金案」。擬辦欄並載明：「三……，本案之設置係因該公司
（即被上訴人）極力配合本府之行政作業及全速趕工下已於八十
八年十二月二十九日正式營運，得以妥善處理美濃鎮之垃圾，並
為全國第一座正式營運之民有民營小型焚化爐，且同意本府修正
不合時宜之契約條文。四本案原履約保證金係以保證量（一萬八
千公噸垃圾）概算為二千六百七十五萬元，擬於重新簽訂契約時
以垃圾處理量一萬公噸計算履約保證金為一千四百八十六萬元」
。會辦單位意見欄中則記載：「政風室：履約保證金係保證廠商
依契約規定履約之用，本案履約保證金退還之條件，既已在投標
須知第十項第七款規定明確，因此宜在契約期限終止前退還」。
經縣長批示：「請依契約及投標須知之相關規定辦理」。參之證
人丁杉龍於另案原法院九十三年度重上字第七九號請求損害賠償
事件中證稱：「但是由被上訴人公司函縣政府的公文裡面，有提
到要修改合約，我們就在八十九年五月十二日答覆請被上訴人趕
快來修改合約，但是要退還保證金礙難辦理，被上訴人就沒有來
修改合約」；高雄縣政府環保局職員蔡忠煌於另案高雄地院九十
二年度重訴字第三九二號事件審理時結證：「（協商後有無結論
，契約有沒修改成功？）沒有結論，也沒有修改合約成功，履約
保證金也沒有退還」等語。足證上訴人主張兩造於八十九年二月
二日協商會議時，兩造已有修改系爭契約之合意，嗣後並已將系
爭契約所定之垃圾保證量修改為一萬公噸云云，不能採信。參之
被上訴人請求上訴人賠償損害，經原法院以九十三年度重上字第
七九號判決被上訴人得請求上訴人給付已進場處理而未給付之垃
圾處理費、未足保證量差額之垃圾處理費、暫存坑工程款、衛生
掩埋場進場費及返還履約保證書。其中已進場處理而尚未給付之
垃圾處理費金額為七百九十萬八千二百七十三元、未足保證量差
額之垃圾處理費金額為八千七百六十九萬四千二百八十四元，扣
除上訴人主張時效抗辯部分之金額二千六百七十九萬四千二百十
二元後，被上訴人尚得請求六千零九十萬零七十二元、暫存坑工
程款金額為二十萬五千元，衛生掩埋場進場費一千零二十六萬六
千四百三十三元，合計上訴人應給付被上訴人七千九百二十七萬
九千七百七十八元之本息，足證上訴人確有未依約給付垃圾處理
費及未足保證量差額之垃圾處理費等費用。經被上訴人於九十二
年五月二日發函催告上訴人應依系爭契約之約定，於文到三十日
內給付自正式運轉日起至九十二年三月止之不足垃圾保證量差額
處理費一億零十三萬三千零八十六元，逾期未為給付即逕行解除
系爭契約，不另為解約之意思表示。復於九十二年六月三日另行
寄發日友字第九二０五０六九號函予上訴人，表示將停止垃圾進
場之處理，則上訴人未能依約給付垃圾處理費，自屬違反系爭契
約之約定，被上訴人解除系爭契約，自屬合法。系爭契約第九條
約定有上訴人得解除契約之情形，其中第三項約定被上訴人有違
約行為，經催告三次而未能改善者，上訴人即得為解約，並請求
損害賠償。則依契約權義平衡之原則，被上訴人自亦得以上訴人
有違約情事，經催告未履行而為解除契約，而給付垃圾處理費既
為上訴人本於系爭契約之主要義務，若其未依約給付，被上訴人
經催告後自得解除契約。又被上訴人既係依據上訴人提出之垃圾
保證量，而規劃其應設置之焚化爐規格，並核算其可得利潤後，
乃提出垃圾處理費之價格而參與投標，上訴人於被上訴人投入大
量人力、金錢，花費鉅資尋地興建焚化爐後，卻遲未能提供保證
量之垃圾，並履行給付垃圾處理費之主給付義務，經被上訴人履
次催告上訴人給付而仍拒不履行，則被上訴人為避免該公司持續
之虧損，乃依法行使解約權，並非以損害上訴人為主要目的，自
無權利濫用可言；被上訴人既已依約提供焚化爐履行其契約上應
盡之義務，對上訴人可歸責之違約行為，既得選擇行使解約、終
止或給付價款之權利，則被上訴人選擇以解約之方式為之，亦無
不合，殊無強求被上訴人須以給付訴訟或終止契約之方式請求，
自無何違反誠信原則可言。系爭契約既經被上訴人於九十二年六
月二日合法解除，被上訴人自九十二年六月六日起不為上訴人處
理焚化垃圾，即無違約可言。從而上訴人本於系爭契約之法律關
係，請求被上訴人給付違約金四千一百二十萬元之本息，不應准
許等詞，為其判斷之基礎。
惟按契約解除之原因，有約定解除權及法定解除權二種。約定解
除權或為一方當事人所保留，或為雙方當事人所保留，端視契約
之約定。兩造所簽訂之系爭契約涉及公共事務，而一般廢棄物之
處理攸關環境衛生，不可中斷，有其持續性，故兩造於系爭契約
第九條僅約定於被上訴人有同條所列三項情形者，賦予高雄縣政
府單方保留解除權，並未約定高雄縣政府未依不給付垃圾處理費
時，日友公司得解除契約，原審以系爭契約第九條既約定高雄縣
政府得解除契約，依權益平衡之觀點，應認日友公司亦得以高雄
縣政府違約，經催告未履行而得解約，尚有研求之餘地。上訴論
旨，指摘原判決不當，求予廢棄，非無理由。
據上論結，本件上訴有理由。依民事訴訟法第四百七十七條第一
項、第四百七十八條第二項，判決如主文。
中　　華　　民　　國　九十六　年　　三　　月　二十二　日
                      最高法院民事第七庭
                          審判長法官  劉　延　村
                                法官  劉　福　來
                                法官  黃　秀　得
                                法官  吳　謀　焰
                                法官  李　寶　堂
      本件正本證明與原本無異
                                      書  記  官
中　　華　　民　　國　九十六　年　　四　　月　　三　　日
                                                      Ｅ
